【裁判字號】    97,家抗,114
【裁判日期】    980309
【裁判案由】    拋棄繼承權
【裁判全文】
臺灣高雄地方法院民事裁定             97年度家抗字第114號
抗告人即聲明人  甲○○
代理人          乙○○
被繼承人        丙○○
當事人間請求拋棄繼承權事件，抗告人對於本院民國97年11月26
日所為97年度繼字第2776號裁定，提起抗告，本院裁定如下：
    主    文
原裁定廢棄。
抗告人甲○○拋棄繼承之聲明，應予備查。
聲明及抗告程序費用新臺幣貳仟元由被繼承人丙○○之遺產負擔
。
    理    由
一、抗告意旨略以：抗告人為被繼承人丙○○之胞兄，丙○○於
    民國95年8 月28日死亡，而抗告人自87年開始即因病往來於
    中國大陸療養，鮮少與臺灣親友聯絡，確實於97年8 月間，
    因花蓮行政執行署書記官至台東縣卑南鄉○○村○○路35號
    住處告知抗告人之女乙○○，其始知悉對被繼承人丙○○有
    繼承權；另被繼承人前順位之繼承人拋棄繼承權之通知係由
    簡林菊收受，簡林菊並非與抗告人共同居住之親友，且簡林
    菊並無轉交通知予抗告人，爰請求廢棄原裁定，並准予拋棄
    繼承等語。
二、原審則以：
    1.聲明人已於97年11月10日陳報狀中自承於丙○○死亡後，
      其有接到丙○○之女兒吳簡鳳美以電話告知丙○○業已死
      亡之事實；
    2.經原審調閱本院95年度繼字第2549號卷宗，繼承人簡鳳美
      已於95年9 月27日，將渠等第一順序之繼承人均已向法院
      拋棄繼承等情，以中和民富街郵局第203 號存證信函，於
      95年9 月28日送達予聲明人，由簡林菊代收，此有上揭存
      證信函及送達證明各1 份可參（見95年度繼字第2549號卷
      第64頁）；
    3.依原審卷內所附之入出國日期證明書所載，聲明人自95年
      5 月11日起迄今有多次入出境之紀錄，並非一直滯留國外
      ，是聲明人主張其因在中國大陸就醫，於97年8 月始知悉
      其為繼承人云云，尚難採信。
    等理由，而認聲明人已於95年9 月28日知悉其為繼承人之事
    實，自應於95年11月28日前向本院聲明拋棄繼承，始為合法
    ，惟其卻遲至97年8 月21日始向本院聲明拋棄，已逾法定期
    間，其聲明拋棄繼承，自不合法，而駁回聲明人拋棄繼承之
    聲明。
三、按「繼承人得拋棄其繼承權。前項拋棄，應於知悉其得繼承
    之時起三個月內，以書面向法院為之」、「繼承在民法繼承
    編中華民國96年12月14日修正施行前開始且未逾修正施行前
    為限定或拋棄繼承之法定期間者，自修正施行之日起，適用
    修正後限定或拋棄繼承之規定」，96年12月14日新修正之民
    法第1174條第1 項、第2 項及民法繼承編施行法第1 條之1
    定有明文。次按修正前民法第1174條第2 項前段原規定：「
    前項拋棄，應於知悉其得繼承之時起二個月內以書面向法院
    為之」。而所謂「知悉其得繼承」，係指繼承人知悉被繼承
    人死亡且自己已依第1138條規定成為繼承人之時，始開始起
    算期間，蓋繼承人如為第1138條第一順序次親等或第二順序
    以下之繼承人，未必確知自己已成為繼承人，故應自其知悉
    得繼承之時起算，以保障繼承人之權利；又如繼承人因久未
    連繫，不知被繼承人婚姻及家庭狀況（如有無子女），縱日
    後知悉被繼承人死亡，惟不知悉自己是否成為繼承人者，仍
    非屬本條所定知悉之情形（民法第1156條97年1 月2 日修正
    理由意旨參照）。末按拋棄繼承為合法者，法院應予備查，
    通知拋棄繼承人，並公告之，非訟事件法第144 條第2 項復
    有明文規定。
四、經查：
  (一)抗告人主張抗告人為被繼承人丙○○之胞兄，丙○○於95年
    8 月28日死亡，而抗告人自87年開始即因病往來於中國大陸
    療養，鮮少與臺灣親友聯絡，確實於97年8 月初，因花蓮行
    政執行署書記官至台東縣卑南鄉○○村○○路35號住處告知
    抗告人之女乙○○，其始知悉對被繼承人丙○○有繼承權；
    另被繼承人前順位之繼承人拋棄繼承權之通知係由簡林菊收
    受，簡林菊並非與抗告人共同居住之親友，且簡林菊並無轉
    交通知予抗告人之事實，業據其代理人到庭陳述明確，並提
    出除戶謄本、戶籍謄本為證，復與證人簡林菊（即抗告人之
    弟媳）到庭結證稱：「（問：95年9 月28日是否有收到寄發
    給抗告人的有關前順位繼承人拋棄繼承之存證信函通知？）
    上面的印章是我蓋的沒錯，但我不識字，只會寫我自己的名
    字，是郵差說抗告人不在，郵差要我代收，所以我就代收下
    了，收下後我就擱置，也不知道丟到哪裡去了，當時抗告人
    生病在大陸治療，沒有住在家裡，他家裡也沒有人，我就把
    這件事情忘記了，也沒有跟抗告人講。」、「（問：為何郵
    差會託妳代收？）因為郵差知道我先生跟抗告人是兄弟關係
    ，所以才將信件交我代收，我先生簡進成已過逝3 年多了。
    」、「（問：你家住台東縣卑南鄉○○村○○路29號，抗告
    人住35號，其距離有多遠？）走路的話大約10多分鐘。」、
    「（問：是否知道抗告人何時回臺灣？）我從代收存證信函
    通知之後就沒有再見過抗告人。」、「（問：有無將收到存
    證信函通知的事告訴抗告人家人？）我沒有告訴過抗告人家
    人有關我代收存證信函通知的事。」等情相符（見本審卷第
    17 至18 頁），並經本院依職權調閱本院95年繼字第2549號
    、97 年 度繼字第2776號民事聲請卷宗全卷，核閱卷內所附
    通知抗告人而由證人簡林菊收受之回執聯、法務部戶役政連
    結作業系統、財政部高雄市國稅局遺產稅核定通知書、處分
    書、廣州市第十二人民醫院疾病診斷證明書、入出國日期證
    明書等件無訛。
  (二)再查，原審卷內之97年11月10日之民事陳報狀上僅記載丙○
    ○女兒簡鳳美以電話告知其「丙○○死亡」之事，並無記載
    抗告人當時即已得知簡鳳美等人已拋棄繼承，而渠已取得繼
    承權之情事；又抗告人雖自95年5 月11日起迄今有多次入出
    境之紀錄，惟據抗告人代理人即抗告人之女兒乙○○陳稱：
    「我沒有跟證人聯絡，而我也不認識丙○○，我只認識證人
    的先生簡進成及我姑媽陳簡秀琴，但我們跟陳簡秀琴沒有來
    往，所以她拋棄繼承的事我們也不知道。」等語（見本院卷
    第19頁），且由卷內所附之資料亦無其他與此陳述相反之書
    面證據，足見抗告人主張其及其兒女與抗告人之兄弟姊妹等
    親屬間往來並不密切等情，尚堪採信，從而，縱使抗告人數
    度入出境臺灣，非長期滯留於大陸就醫療養，亦未必即知其
    已取得丙○○之繼承權一事。
  (三)本院審酌上開證據資料，認抗告人主張其遲至97年8 月因花
    蓮行政執行署書記官至台東縣卑南鄉○○村○○路35號住處
    告知抗告人之女乙○○，其始知悉對被繼承人丙○○有繼承
    權之事實，並未有違經驗法則，應堪採信。是原審依前揭理
    由推論聲明人已於95年9 月28日即知悉其為被繼承人丙○○
    之繼承人之事實，似有未恰。
  (四)依修正前民法民法第1174條第2 項之規定，繼承人自知悉其
    得為繼承時起之2 個月內，均得向本院為拋棄繼承之聲明。
    而本件抗告人係於97年8 月初始知悉其得為繼承，已如前述
    ，則其繼承係在民法繼承編96年12月14日修正施行前即95年
    8 月28日開始，已逾修正施行前為拋棄繼承之法定期間者，
    故依上開說明，本件自應適用新修正前之民法第1174條第2
    項所定法定期間即知悉其得繼承之時起2 個月之規定。而抗
    告人係於97年8 月21日具狀向本院為拋棄繼承之聲明，有原
    審之拋棄繼承權聲請狀上之收狀戳章可稽，其為拋棄繼承之
    聲明，自其97年8 月初知悉其得繼承之日起算，尚未逾2 個
    月之法定期間，其聲明拋棄繼承自為合法，依法即應予備查
    ，原審誤為逾期不合法而予以駁回，自有未洽，故抗告人請
    求廢棄原審駁回聲請之裁定，即有理由，揆諸上開說明，自
    應由本院廢棄原裁定，另為抗告人拋棄繼承之聲明應予備查
    之諭知。
五、據上論結，本件抗告為有理由，依非訟事件法第157 條、第
    24條第1 項、第46條、民事訴訟法第492 條，裁定如主文。
中    華    民    國    98    年    3    月     9     日
                家事法庭審判長法    官      廖家陽
                              法    官      施敏雄
                              法    官      劉建利
正本係照原本作成。
如不服本裁定應於送達後10日內向本院提出再抗告狀，並繳納裁
判費新台幣1,000元。
再為抗告應以適用法規顯有錯誤為理由，並經本院之許可，該許
可以原裁定所涉及之法律見解具有原則上之重要性者為限。
中    華    民    國    98    年    3     月    9     日
                                書記官      李聖章


司法院資訊處製作；財團法人民間司法改革基金會備份。
